ACORDAO-COMPLETO-2481546

ACÓRDÃO 7797/2021 ATA 16/2021 - SEGUNDA CÂMARA

VISTOS, relatados e discutidos estes autos referentes à Tomada de Contas Especial instaurada pelo Centro de Controle Interno da Marinha - CCIMAR, tendo como responsáveis os Srs. Hércules Pedrosa Lemos e Marcos Bernardes da Cunha, a Sra. Patrícia Cunha da Silva e a MCG Lobato - ME, em decorrência de irregularidades na execução do Contrato 84.800/2016-001/00, firmado entre a Base Naval de Val de Cães - BNVC e a aludida empresa, para a realização de serviços de reparo e revitalização da carreira de docagem n. 1 da aludida Base Naval, com fornecimento de materiais e insumos. 
ACORDAM os Ministros do Tribunal de Contas da União, reunidos em sessão da 2ª Câmara, ante as razões expostas pelo Relator, em:
9.1. com fundamento nos arts. 1º, inciso I, 16, inciso III, alínea c, 19, caput, e 23, inciso III, da Lei 8.443/1992, julgar irregulares as contas dos Srs. Hércules Pedrosa Lemos e Marcos Bernardes da Cunha, bem como da empresa MCG Lobato - ME, e condená-los solidariamente ao pagamento da quantia de R$ 180.000,00 (cento e oitenta mil reais) , atualizada monetariamente e acrescida dos juros de mora, calculados a partir de 17/05/2017 até a data da efetiva quitação, fixando-lhes o prazo de 15 (quinze) dias, a contar do recebimento das respectivas notificações, para que comprovem, perante o Tribunal (art. 214, inciso III, alínea a, do Regimento Interno/TCU) , o recolhimento da dívida ao Tesouro Nacional, nos termos da legislação em vigor; 
9.2. aplicar, individualmente, aos Srs. Hércules Pedrosa Lemos e Marcos Bernardes da Cunha, bem como à empresa MCG Lobato - ME, a multa prevista no art. 57 da Lei 8.443/1992, no valor de R$ 25.000,00 (vinte e cinco mil reais) , fixando-lhes o prazo de 15 (quinze) dias, a contar das notificações, para que comprovem, perante o Tribunal (art. 214, inciso III, alínea a, do Regimento Interno/TCU) , o recolhimento da dívida ao Tesouro Nacional, atualizada monetariamente desde a data deste Acórdão até a do efetivo recolhimento, se for paga após o vencimento, na forma da legislação em vigor;
9.3. autorizar, caso requerido, nos termos do art. 26 da Lei 8.443/1992, o parcelamento da dívida em até 36 (trinta e seis) parcelas mensais e sucessivas, sobre as quais incidirão os correspondentes acréscimos legais (débito: atualização monetária e juros de mora; multa: atualização monetária) , esclarecendo aos responsáveis que a falta de pagamento de qualquer parcela importará no vencimento antecipado do saldo devedor (art. 217, § 2º, inciso II, do Regimento Interno/TCU) , sem prejuízo das demais medidas legais;   
9.4. determinar ao Comando da Marinha, nos termos do art. 28, inciso I, da Lei 8.443/1992, que, caso não seja comprovado o recolhimento das dívidas pelos Srs. Hércules Pedrosa Lemos e Marcos Bernardes da Cunha, efetue, após as devidas notificações, o desconto das dívidas na remuneração dos servidores, em favor do Tesouro Nacional, na forma estabelecida pela legislação pertinente; 
9.5. autorizar, desde logo, a cobrança judicial das dívidas a que se refere este Acórdão, caso não atendidas as notificações ou em caso de insucesso da medida prevista no subitem 9.4 retro, com base no art. 28, inciso II, da Lei 8.443/1992;
9.6. remeter cópia deste Acórdão à Procuradoria da República no Estado do Pará, com fundamento no art. 16, § 3º, da Lei 8.443/1992 c/c o art. 209, § 7º, do Regimento Interno/TCU;
9.7. dar ciência deste Acórdão ao Comando da Marinha;
9.8. após as comunicações de praxe deste Acórdão, encaminhar os autos à Secretaria de Recursos - Serur para exame da admissibilidade do recurso de reconsideração interposto pelo Sr. Marcos Bernardes da Cunha contra o Acórdão 6367/2020-TCU-Segunda Câmara (peça 70) .

Tomada de Contas Especial instaurada em decorrência de irregularidades na execução de contrato, cujo objeto era realização de serviços de reparo e revitalização da carreira de docagem, com fornecimento de materiais e insumos.

Segunda Câmara

Base Naval de Val de Cães - Ministério da Defesa.

3. Responsáveis: Hércules Pedrosa Lemos (XXX.458.807-XX); MCG Lobato - ME (17.901.936/0001-96); Marcos Bernardes da Cunha (XXX.253.397-XX) e Patrícia Cunha da Silva (XXX.667.792-XX).

13.1. Ministros presentes: Augusto Nardes (na Presidência), Aroldo Cedraz e Raimundo Carreiro.
13.2. Ministro-Substituto convocado: Marcos Bemquerer Costa (Relator).
13.3. Ministro-Substituto presente: André Luís de Carvalho.

MARCOS BEMQUERER

Trata-se da Tomada de Contas Especial instaurada pelo Centro de Controle Interno da Marinha - CCIMAR, tendo como responsáveis os Srs. Hércules Pedrosa Lemos e Marcos Bernardes da Cunha, a Sra. Patrícia Cunha da Silva e a empresa MCG Lobato - ME, em decorrência de irregularidades na execução do Contrato 84.800/2016-001/00, firmado entre a Base Naval de Val de Cães - BNVC e aquela firma. 
2.	O mencionado contrato teve por objeto a execução de serviços de reparo e revitalização da carreira de docagem n. 1 da BNVC, com fornecimento de materiais e insumos, no valor de R$ 225.000,00. O termo "carreira" constante do objeto contratado refere-se à carreira de docagem, mecanismo de suporte e deslocamento de embarcações geralmente utilizado para reparos e manutenção de embarcações, conforme explicações constantes das instruções das peças 5, p. 1, e 32, p. 1.
3.	O Centro de Controle Interno da Marinha emitiu o Certificado de Auditoria 3/2018, em que atesta a irregularidade das contas dos Srs. Hércules Pedrosa Lemos e Marcos Bernardes da Cunha, da Sra. Patrícia Cunha da Silva e da empresa MCG Lobato - ME, (peça 1, 128-129) , havendo a autoridade ministerial tomado conhecimento da matéria tratada no processo, bem como das conclusões contidas nos pareceres da Secretaria de Controle Interno do Ministério da Defesa (peça 1, p. 135) . 
4.	Transcrevo, a seguir e com os ajustes de forma necessários, excerto da instrução da peça 47, elaborada no âmbito da Secretaria de Controle Externo da Defesa Nacional e da Segurança Pública - SecexDefesa, em que a matéria destes autos foi assim historiada e examinada: 
"INTRODUÇÃO
 (...) 
3. Ensejaram a instauração desta TCE as seguintes constatações relatadas no bojo do Inquérito Policial Militar (IPM) instaurado pela Marinha (peça 1, p. 10-11) :
a) o não fornecimento pela empresa MCG Lobato - ME dos 78 (setenta e oito) conjuntos de roldanas (mesa de suporte, roda e buchas de bronze) de aço SAE 1020, diâmetro 0,30m, conforme previsto no item 4, subcláusula 1.3, do Contrato n. 84800/2016-001/00;
b) a não realização, pela empresa MCG Lobato - ME, do teste de carga como forma de verificação dos serviços executados, conforme previsto no item 7, subcláusula 1.3 do referido contrato; e
c) as falhas e negligências nos reparos efetuados na Carreira n. 01 e o seu desalinhamento.
4. Em vista das irregularidades levantadas, foram arrolados como responsáveis nesta TCE Hércules Pedrosa Lemos, Marcos Bernardes da Cunha, Patrícia Cunha da Silva e a empresa MCG Lobato - ME, sendo-lhes atribuído o débito no valor histórico de R$ 180.000,00.
HISTÓRICO 
5. Na instrução inicial (peças 5 e 6) , foi proposta a citação [solidária] dos responsáveis. Acatada a sugestão, foram expedidos os Ofícios n. 1097, 1098, 1099 e 1100/2018-TCE/SecexDefesa, de 23/11/2018, constantes das peças 12 a 15, respectivamente.
6. Devidamente citados (comprovantes das notificações às peças 10, 15 e 19) , os responsáveis Hércules Pedrosa Lemos, Marcos Bernardes da Cunha e Patrícia Cunha da Silva apresentaram defesas, conforme documentos inseridos às peças 30, 24 e 26, respectivamente. A empresa MCG Lobato - ME deixou transcorrer in albis o prazo para apresentar defesa e não recolheu o débito que lhe fora imputado, devendo ser considerada revel para todos os efeitos, dando-se prosseguimento ao processo - Regimento Interno do TCU, art. 202, § 8º. 
7. Recebidas as alegações de defesa, o auditor, mediante a instrução à peça 32, concluiu pela necessidade da realização de diligência à BNVC com o objetivo de obter cópias do processo administrativo da contratação, da sindicância e do inquérito policial militar, bem como esclarecimentos sobre apontamentos colocados no Laudo Pericial dos Serviços de Reparo e Revitalização da Carreira da BNVC, emitido pelo Comando do Quarto Distrito Naval em 17/5/2017 (peça 1, p. 61-71) .
8. A diligência foi encaminhada pelo Ofício n. 0346/2019-TCU/SecexDefesa, de 28/5/2019 (peça 35) . 
9. A seguir, passa-se ao exame da resposta à diligência e das alegações de defesa apresentadas pelos responsáveis.
EXAME TÉCNICO
10. Além da requisição de documentos, a diligência realizada teve por objetivo colher os seguintes esclarecimentos em relação ao Laudo Pericial dos Serviços de Reparo e Revitalização da Carreira da BNVC:
e.1) distinção entre alinhamento e nivelamento dos trilhos e alinhamento e nivelamento da estrutura de madeira, de modo a esclarecer a aparente contradição entre os registros sobre alinhamento contidos nos itens 3.5 e 6.1 daquele laudo;
e.2) causas e efeitos do desalinhamento e desnivelamento informado no item 6.1, informando, ainda, se foi causado pela contratada ou se era preexistente e se foi causador das rupturas durante os testes de carga;
e.3) distinção entre os termos 'rodas', 'rodanas' e 'roldanas', mencionados em diferentes trechos do processo, informando, no caso de se referirem ao mesmo item, se os itens rompidos estavam entre aqueles que passaram por recondicionamento e foram reinstalados;
e.4) posicionamento conclusivo e assertivo quanto a ter ou não sido o uso de roldanas recondicionadas a causa sine qua non das rupturas durante os testes de carga, informando, em caso negativo, qual (is) foi (ram) a (s) causa (s) ;
e.5) parecer conclusivo e assertivo quanto à operacionalidade da carreira n.1 antes e depois dos serviços realizados pela contratada.
11. Em resposta, o Controle Interno da Marinha encaminhou o Ofício n. 30-81/CCIMAR-MB (peça 40) , contendo em anexo os documentos e as informações solicitadas (peça 41) , as quais são reproduzidas e analisadas a seguir.
12. Sobre o item e.1 da diligência, a BNVC esclareceu que:
'O item 3.5 refere-se apenas aos trilhos, que estão fixos no chão. Destaca-se que estes não sofreram quaisquer alterações advindas do contrato em questão. São os mesmos desde aproximadamente o ano de 1977 (..) . O item 6.1 refere-se à estrutura de madeira do carrinho (carro que suporta a embarcação para fins de reparo) .'
13. Análise:
13.1. A aparente contradição aventada na instrução anterior resultou inexistente ante as explicações trazidas pela Marinha. O relatado no item 3.5 do laudo refere-se aos trilhos que estão fixos no chão há décadas e não foram objeto do contrato. Por outro lado, o relato do item 6.1 do laudo diz respeito à falta de alinhamento e nivelamento na estrutura de madeira da carreira que passou por reparo. 
14. Concernente ao item e.2, informou que:
	'A causa do desnivelamento e desalinhamento do carrinho de madeira com os trilhos decorreu da falta de um acompanhamento criterioso no momento de sua confecção pela contratada. Assim, o carregamento da embarcação pode não ficar uniforme, mas este fator não impede sua utilização. No momento do movimento da embarcação no carrinho de madeira, faz-se necessária a utilização de 'calços' para nivelar e distribuir o peso da embarcação.' 
15. Análise:
15.1. Depreende-se que o desnivelamento e desalinhamento do carrinho de madeira com os trilhos podem ser atribuídos à contratada e, como efeito, tem-se que a carga da embarcação a ser reparada não fica uniforme, necessitando da utilização de calços. 
16. Sobre o item e.3 explicou que:
		''Roda' consiste no conjunto de roldana mais engrenagens. 'Roldana' é um componente da 'Roda'. 'Rodana' trata-se de um erro gramatical.
		Quanto ao questionamento se os itens rompidos foram os que passaram pelo recondicionamento, informa-se que provavelmente sim. No entanto, não temos como precisar a informação, uma vez que o contrato previa a substituição de 78 rodas. O carrinho de madeira em sua totalidade possui 174 rodas. E, normalmente quando ocorre a quebra de uma roda, (...) [ela] é substituída por rodas sobressalentes que existem no paiol.'  
17. Análise:
17.1. As definições de roda, roldana e rodana são claras e não necessitam de outras considerações.
17.2. Em sua resposta, a BNCV sugere que os itens rompidos foram as rodas que passaram por recondicionamento, corroborando o entendimento de que não houve o atendimento do objeto contratual pela MCG Lobato - ME. Consta à peça 42, p. 26 e 27, informação de que a empresa deveria fornecer rodas de aço SAE 1020, cuja capacidade de sofrer deformações até a tensão de ruptura é de 205GPa, ao passo que foram reaproveitadas rodas antigas e fatigadas de ferro fundido com capacidade de deformação até 100GPa, ou seja, menos da metade do material exigido em contrato.
18. No que tange ao item e.4 manifestou que:
	'Não podemos afirmar que a utilização de roldanas recondicionadas seja a causa sine qua non para as rupturas durante os testes de carga. Outro fator muito importante é a distribuição do peso da embarcação no carrinho de madeira. Uma distribuição irregular tem como consequência direta que um conjunto de roldanas sofra maior esforço do que outro, podendo resultar na fadiga do material e seu rompimento.'	
19. Análise:
19.1. O teste de carga previsto em contrato visava aferir se o serviço realizado atendeu às especificações e se poderia ser aceito pela contratante, o laudo pericial expedido é cristalino sobre as falhas técnicas nos serviços de reparo realizados, vejamos o que nele está consignado:
'1) Falta de alinhamento e nivelamento na estrutura de madeira da carreira, constatado por ocasião do teste realizado pela contratante, a qual precisou fazer uso da colocação de calços para minimizar o desnivelamento da embarcação a ser encalhada por ocasião do teste. Como consequência direta desse desnivelamento, temos um carregamento não uniforme da carga sobre a estrutura, com uma distribuição de esforços também sem uniformidade, causando sobrecargas em pontos isolados, com rupturas de rodas nesses pontos.
2) Não fornecimento de rodanas [leia-se: roldanas] novas (total de 78) , conforme previsto no contrato. O que se evidencia é que a carreira foi montada utilizando rodanas [leia-se: roldanas] recondicionadas, em desacordo com a cláusula do objeto contratual, e que durante o teste de carga realizado pela contratante a carreira não suportou 50,00% da carga total esperada pela contratante, sendo considerado insatisfatório o serviço.'
19.2. Afere-se das informações constantes do laudo que o desalinhamento e o desnivelamento constatados na estrutura da carreira, devido à má prestação dos serviços, gerou a distribuição não homogênea do peso das embarcações testadas, que associada à utilização de rodas recondicionadas causaram a ruptura destas, impossibilitando o recebimento dos serviços pela organização militar.  
	20. A respeito do item e.5 aduziu que:
	'Antes dos serviços da contratada, a carreira n. 1 encontrava-se inoperante no ano de 2015, principalmente em função do carrinho de madeira já estar bastante deteriorado e com várias partes queimadas devido a utilização de solda, maçarico e corte de chapas no momento do reparo das diversas embarcações. Depois dos serviços da contratada, a carreira n. 1 voltou a operar, dando suporte para reparo de embarcações de até 350 toneladas.
	A tabela abaixo exibe as embarcações que efetuaram reparos na carreira n° 1 de2016 até os dias atuais.'
	ANO 
	NAVIO 
	DATA ENTRADA
	DATA SAÍDA

	2016 
	Não houve 
	Não houve 
	Não houve 

	2017 
	Balsa CIABA 
	15/03/17 
	29/05/2017

	2017/2018 
	Balsa CIABA 
	20/09/17 
	11/01/2018

	2017
	Flutuante daCorvetaSolimões
	31/05/17 
	13/07/2017

	2017
	Flutuante daCorvetaSolimões
	23/07/2017 
	19/09/2017

	2018/2019 
	Balsa CHN-4 
	28/09/2018 
	Reparo emandamento

21. Análise:
21.1. Neste ponto, cabe trazer as informações registradas na Comunicação Interna de 14/10/2016 (peça 42, p. 21-22) :
	'Apesar da aparência insatisfatória da madeira fornecida pela empresa, (...) [ela] resistiu ao teste com 350 toneladas. O mesmo não pode ser dito das rodas, onde três se partiram no trilho central da carreira, no teste de 350 toneladas. Em um segundo teste, com a balsa com apenas 80 toneladas de deslocamento, duas roldanas se partiram, mostrando que nem 10% da carga especificada no projeto as rodas do trilho central resistiram'.
21.2. Na Comunicação Interna de 25/10/2016 está consignado (peça 42, p. 24) :
	'Após ter assumido como fiscal titular de contrato da obra da carreira, do PE 69/2015, em setembro (...) , foi feito um segundo teste de carga, em que a carreira foi novamente reprovada, e desta vez apenas com 10% da carga total.'
21.3. No relatório sobre a carreira número 1 e seu contrato constam as seguintes informações (peça 42, p. 25-34) :
	'5 - Conclusão
	Do acima exposto, podemos resumir em três vertentes principais as falhas da empresa ao realizar o serviço. A primeira seria no fornecimento das rodas, fator essencial na revitalização, e que no momento em que assumi a obra a carreira já havia sido montada com as rodas antigas, mesmo com diversas notificações e comunicações emitidas pela então encarregada. Outro ponto foi a empresa não assumir nada quanto ao teste de carga, nem mesmo um simples relatório de engenharia a ser fornecido [por ela] (...) , baseado nas normas ABNT de testes materiais, assegurando a qualidade dos seus serviços.
	O terceiro ponto foi a partir da vistoria do presente fiscal da garantia da obra, em que foram observadas as falhas e o relapso ao realizar os reparos para que a carreira fosse testada, conforme as fotos mostram acima. Nenhum levantamento topográfico foi feito, a carreira foi colocada de maneira desalinhada, tendo que ser compensada com calços, e que comprovadamente não adiantaram, visto que nem 10% do deslocamento previsto as rodas antigas suportaram, como comprovou o segundo teste.'
21.4. Na Comunicação Interna de 1º/11/2016 há o seguinte informe (peça 43, p. 33) :
	'De acordo com a mensagem R-251904Z/out/2016, penalidades administrativas serão aplicadas à empresa, e a base Naval Val de Cães assumirá o reparo da carreira.'
21.5. Também, importa trazer o seguinte excerto conclusivo lavrado no laudo pericial (peça 1, p. 67-68) :
 	'Porém, o que foi notório de ser observado em inspeção visual desta Comissão e por ocasião dos testes realizados pela contratante é que, além da contratada não cumprir as obrigações contratuais para entregar o objeto, conforme previsto no Termo de Contrato de Prestação de Serviços nº 84800/2016-001/0l da BNVC, o serviço de recondicionamento entregue [por ela] (...) foi insatisfatório.
Finalizando, esta Comissão de Peritos conclui que houve prejuízo ao erário público no valor efetivamente pago pela CONTRATANTE, em razão do Termo de Contrato de Prestação de Serviços nº 84800/2016-001/01, visto que a CONTRATADA não realizou o serviço de reforma e revitalização da Carreira, conforme preconizado no referido Contrato celebrado com a BNVC.'
21.6. De acordo com as informações acima, a carreira foi entregue pela contratada sem condições de usabilidade pela Marinha, visto que nos testes realizados nem 10% do peso esperado foi suportado por ela. Apesar da resposta à diligência sobre a operacionalidade da carreira, consta a informação de que a base da Marinha iria assumir os reparos. Portanto, deduz-se que a carreira voltou a operar no ano de 2017 em [função] (...) das medidas corretivas tomadas pela própria Marinha.
21.7. Todas essas informações constantes dos autos não deixam dúvidas sobre a deficiência dos serviços prestados pela contratada e consequentemente do prejuízo causado ao erário pela empresa, havendo a necessidade de recomposição dos cofres públicos.
22. Hércules Pedrosa Lemos, comandante e ordenador de despesas da BNCV.
23. Irregularidade: receber fornecimento distinto do avençado no contrato 84800/2016- 001/00, firmado entre a Base Naval Val de Cães (BNVC) e a empresa MCG Lobato - ME, cujo objeto era o reparo e a revitalização da carreira n. 1 da Base, em que se previa: o fornecimento de 78 conjuntos de roldanas (mesa de suporte, roda e buchas de bronze) de aço SAE 1020, diâmetro 0,3m, e não seu recondicionamento (item 4, subcláusula 1.3 do contrato) ; a realização de teste de carga, não implementado nos moldes previstos (item 7, subcláusula 1.3) ; e o alinhamento e o nivelamento de estrutura da carreira n. 1 da Base, que apresentou deficiências;
Conduta: deixar de exigir o fiel cumprimento do contrato, ante sua condição de ordenador de despesas da organização militar e signatário do ajuste, omissão que resultou no descumprimento da avença com prejuízo para a organização militar.
Dispositivo violado: art. 66 da Lei 8.666/1993 (peça 12, p. 1) .
24. Alegações de defesa (peça 30, p. 1-14) 
24.1. Alegou que o ajuste no contrato foi realizado porque a fiscal do contrato, Patrícia Cunha da Silva, teria manifestado que não haveria prejuízo para a Administração, nem perda de qualidade com o recondicionamento das roldanas. Aduziu que também foram motivos para aceitação da modificação do objeto a existência de problemas na região para o fornecimento de novas roldanas e a necessidade de finalizar o mais rápido possível os serviços que se encontravam atrasados. Disse que toda essa situação pode ser constatada nas atas das reuniões anexadas.
24.2. Argumentou que houve uma espécie de aditivo contratual firmado entre o comandante imediato, Marcos Bernardes da Cunha, e a empresa e que, ao se deparar com a situação, constatou não possuir competência nem conhecimento técnico para denegar e revogar o contrato realizado, apenas para realizar os pagamentos de acordo com o cronograma físico-financeiro estabelecido.
24.3. Declarou que agiu na busca pelo atendimento do interesse público, qual seja a volta do funcionamento da carreira, e que no caso não houve conivência com ilegalidade e sim o estrito cumprimento do dever legal e de ordem do superior hierárquico, o que caracterizaria a excludente de responsabilidade.
24.4. Ponderou que não constava no edital e no contrato obrigação de realização de teste de carga de 800 toneladas, o que implicaria em não responsabilizar os agentes públicos por ser exigência que extrapolava a previsão contratual.
24.5. Alegou que as deficiências apresentadas na estrutura da carreira ocorreram posteriormente ao final do contrato, sendo 'algo natural da realização de qualquer obra, se enquadrando como vício oculto', o que não resultaria em responsabilização.
24.6. Por fim, informou que, conforme o Acervo Arquivístico da Marinha do Brasil (Anemar) (peça 30, p. 15-17) , a carreira n. 1, diferentemente de 2015 e 2016, foi utilizada em 289 dias de 2017, apenas pela Marinha do Brasil, o que implicaria que a contratação teria atendido a sua finalidade, correspondendo a enriquecimento ilícito da União a pretensão de devolução dos valores pagos (peça 30, p. 12-13) .
25. Análise
25.1. Não se sustentam as alegações apresentadas pelo responsável. Encontram-se anexadas à defesa duas atas de reuniões, as mesmas que constam do procedimento administrativo da contratação. A primeira ata refere-se à reunião realizada em 2/5/2016, que tratou da discussão das pendências na execução do contrato (peça 30, p. 24) . A outra reunião realizou-se em 5/8/2016 e versou sobre o teste de carga da carreira previsto em contrato (peça 30, p. 42) .
25.2. Em nenhuma das atas há qualquer registro de manifestação ou anuência da fiscal do contrato à realização do recondicionamento das roldanas no lugar do fornecimento de peças novas, como previa o contrato. Ao contrário, a ata datada de 2/5/2016 consigna que 'A fiscal do contrato enfatizou à empresa contratada que alguns materiais de suma importância para a execução do objeto não são novos, [ela] (...) enfatizou que em nenhum momento deu autorização para a empresa reformar ou recondicionar os objetos supramencionados.'
25.3. Também não procede a afirmação de que não possuía competência para alterar o que fora acordado pelo Sr. Marcos Bernardes da Cunha. O responsável era o comandante e ordenador de despesas da BNVC e detinha todos os poderes para recusar o acordo informal firmado e os serviços da forma que vinham sendo prestados, no entanto, omitiu-se e assinou um termo contratual ideologicamente falso e ordenou o pagamento de serviços em desacordo com o previsto no contrato. Portanto, não há que se cogitar em excludente de responsabilidade.
25.4. Em relação ao teste de carga, a contratada não o efetuou, por isso a contratante não pagou por este item de serviço, desse modo não constitui parte do débito e não está sendo discutido nos autos o seu ressarcimento.
25.5. Igualmente, não cabe o argumento de que as deficiências apresentadas pela carreira constituiriam 'vício oculto'. Era do seu conhecimento que a empresa estava executando os serviços fora das especificações do contrato, então era previsível que a carreira não atingisse a funcionalidade esperada.
25.6. Sobre a informação de que a carreira foi utilizada no ano de 2017, o simples registro no Acervo da Marinha não permite concluir que ela estava em perfeita condição de uso ao final do contrato, tendo em vista que constam dos autos informação de que o teste realizado indicou que ela não suportou nem 10% da carga prevista nas suas especificações, como também o registrado na Comunicação Interna de 1º/11/2016, no sentido de que a BNCV assumiria os reparos da carreira (peça 43, p. 33) .
25.7. Considerando então que o responsável não elidiu a irregularidade a ele atribuída, rejeitam-se as suas alegações.
26. Marcos Bernardes da Cunha
27. Irregularidade: negociar fornecimento distinto do avençado no Contrato 84800/2016-001/00, firmado entre a Base Naval Val de Cães (BNVC) e a empresa MCG Lobato - ME, cujo objeto era reparo e a revitalização da carreira n. 1 da Base, em que se previa: o fornecimento de 78 conjuntos de roldanas (mesa de suporte, roda e buchas de bronze) de aço SAE 1020, diâmetro 0,3m, e não seu recondicionamento (item 4, subcláusula 1.3 do contrato) ; a realização de teste de carga, não implementado nos moldes previstos (item 7, subcláusula 1.3) ; e o alinhamento e nivelamento de estrutura da carreira n. 1 da Base, que apresentou deficiências.
Conduta: alterou, de modo informal, o objeto do contrato para permitir o recondicionamento de peças que deveriam ter sido fornecidas em estado de novas, ato comissivo que resultou no descumprimento da avença com prejuízo para a organização militar.
Dispositivo violado: art. 66 da Lei 8.666/1993 (peça 13, p. 1) .
28. Alegações de defesa (peça 24) 
28.1. Alegou que assumiu temporariamente função de comandante da BNVC em razão das férias do titular, o qual lhe teria delegado negociar o valor final do contrato junto à empresa.
28.2. Informou que após a negociação entabulada com a vencedora do Pregão 009/2015, acordou-se uma redução de R$ 15.000,00 no valor homologado do certame, formalizando-se o contrato no montante de R$ 225.000,00, sem que fosse estabelecida a substituição de qualquer item constante do edital do pregão.  
28.3. Esclareceu que sua atividade se resumiu a atestar a conformidade documental da execução contratual, não tendo qualquer participação no acompanhamento dos serviços ou na autorização de alterações do contrato.
28.4. Alegou que seu nome foi indevidamente utilizado pela empresa e pela fiscal do contrato como justificativa para a não realização de serviços previstos no contrato e para a autorização informal da substituição de itens previstos em contrato, porém tal autorização nunca teria ocorrido. 
28.5. Argumentou que em nenhum momento foi procurado pela fiscal para confirmar a suposta negociação do contrato e que não possuía competência legal ou técnica par emitir juízo a respeito da substituição de serviços constantes do pregão. 
28.6. Alegou ainda que no IPM instaurado e concluído pelo arquivamento ele sequer foi arrolado como responsável.
29. Análise
29.1. O ex-comandante imediato da BNCV fundamenta sua defesa com a alegação de que não teria negociado com a empresa a modificação do objeto do contrato. Evidentemente não se pode esperar que ele tivesse deixado registrado no processo da contratação da empresa MCG Lobato-ME provas da irregularidade cometida. Há documentos nos autos que contradizem a alegação do responsável.
29.2. Os trechos dos depoimentos das pessoas abaixo ouvidas na condição de testemunha vão de encontro à alegação do responsável:
29.2.1. Hélio de Amorim e Silva Neto (fiscal substituto do contrato) - 'Relata que efetivamente há atas de reunião indicando que houve acordo informal entre as partes, quanto às rodas, e também quanto à realização do teste de carga. Conversou com os representantes da empresa e [eles] (...) confirmaram que negociaram diretamente com o Sr. Imediato da Base Naval e posteriormente com o comandante da BNVC.' (peça 44, p. 14-15) .
29.2.2. Carlos Eduardo Coelho Chaves (empregado da contratada) : 'dois dias após, no momento da assinatura do contrato, foi solicitado ao Sr. Alan Lobato Carneiro pelo Comandante da base, Hércules Pedrosa Lemos, juntamente com o imediato, Marcos Bernardes [da Cunha], redução para R$ 225 mil, com a condição de que não seriam entregues 78 roldanas novas e sim realizado o recondicionamento de 156 roldanas da carreira. No entanto, os serviços permaneceram no contrato com as mesmas características do edital, não sendo feita nenhuma alteração no [aludido contrato] (...) .' (peça 44, p. 17) .
29.3. No mesmo sentido, as informações constantes do Ofício 19-2016 da MCG Lobato (peça 1, p. 78-80) :
	'Resposta: O edital realmente solicita o fornecimento de 78 roldanas, mas devido à redução do valor da licitação de R$ 290.000,00 depois para R$ 240.000,00 e novamente reduzido para R$ 225.000,00, conforme o contrato. Essa redução dos valores foi feita pelo acordo verbal entre os Srs. Comandante Marcos Bernardes da Cunha, ordenador de despesas substituto e posteriormente com o senhor comandante Hércules Pedrosa Lemos, e o Sr. Alan Lobato Carneiro, em razão de a carreira ser composta de 156 roldanas, e somente o edital ter feito de 78 peças, razão essa de ter sido feito o acordo de recuperação de roldanas existentes na carreira.'
29.4. Além disso, o relatório técnico constante à peça 42, p. 27 e a ata da reunião de 2/5/2016 (peça 1, p. 81) mencionam que a autorização para modificar o objeto contratual partiu do responsável. 
29.5. Assim, não se mostra razoável acreditar que foram dados depoimentos falsos e firmados documentos inidôneos e só ele estaria dizendo a verdade. De maneira oposta, cabe valorar as provas indiciárias consubstanciadas nos diversos documentos mencionados como fundamento para a confirmação da prática da irregularidade que lhe foi atribuída. 
29.6. Deve-se levar em conta ainda o fato de o responsável ter substituído o ordenador de despesas no período de férias e ter admitido que, nesse interregno, negociou o contrato com a futura contratada, demonstrando que possuía competência para alterar o contrato.
29.7. Em relação à alegação de que no IPM instaurado e arquivado ele não teria sido arrolado não é verídica a informação. O encarregado do IPM concluiu que havia fortes indícios da prática de ilícitos penais por parte dos envolvidos, conforme trecho a seguir transcrito (peça 1, p. 58) :
	'Destarte, pelos elementos trazidos aos autos, depoimentos e diligências realizadas no decorrer do presente procedimento, conclui-se que: a) Há fortes indícios de prática de ilícitos penais, previstos na Lei de Licitações e Contratos (Lei nº 8.666/1993) , em tese, pelo Capitão de Mar e Guerra Hércules Pedrosa Lemos, Capitão de Fragata Marcos Bernardes da Cunha e Sr. Alan LobatoCarneiro.'
29.8. A solução da autoridade policial militar concordou com as conclusões do encarregado e remeteu o IPM à 8ª Circunscrição Judiciária Militar (peça 1, p. 60) .
29.9. Por sua vez, a justiça militar promoveu o arquivamento do IPM, acolhendo o parecer do Parquet vazado nos seguintes termos (peça 1, p. 93-94) :
	'Também vejo responsabilidade extrapenal do ordenador de despesa da BNVC. CMG Pedrosa, e de seu imediato, CF Marcos Fernandes, porque aceitaram a mudança do objeto do contrato, bem como o primeiro autorizou o pagamento de 70% do valor do contrato, quando havia a previsão de um teste de carga que comprovaria a eficiência do serviço contratado.
	Em que pese isso, não vislumbrei responsabilidade penal de nenhuma das pessoas citadas, militares e civis, porque não se trata de crime de peculato ou de estelionato, este sob o manto da fraude. Em que pese o prejuízo causado cm face da modificação contratual pactuada (...) .
	Nesse passo, são atípicas penalmente as condutas do proprietário da empresa, Sr. Alan Lobato Carneiro, bem como do ordenador de despesas da BNVC, CMG Hércules Pedrosa Lemos, e seu substituto, o imediato CF Marcos Bernardes da Cunha (...) .
	Tudo deve ser decidido extrapenal, seja pelo Tribunal de Contas da União e ou em juízo civil, visando ressarcimento do prejuízo causado ao erário.
Diante do exposto, o Ministério Público Militar requer o arquivamento do presente inquérito.'
29.10. Depreende-se que o IPM foi arquivado em razão de não estar presente no caso a tipicidade da conduta dos agentes e não porque o responsável teve uma conduta inatacável, fato que denega a sua alegação. 
29.11. Tendo em vista que o responsável não trouxe elementos suficientes para comprovar suas alegações, permanece a irregularidade que lhe foi atribuída e deve ser rejeitada sua defesa.
30. Patrícia Cunha da Silva, fiscal do contrato:
'14. Irregularidade: chancelar as notas fiscais 60 e 70, respectivamente de 22/2 e 25/7/2016, por meio das quais reconheceu prestados os serviços avençados no Contrato 84800/2016-001/00, firmado entre a Base Naval Val de Cães (BNVC) e a empresa MCG Lobato - ME, cujo objeto era reparo e a revitalização da carreira n. 1 da Base, em que se previa: o fornecimento de 78 conjuntos de roldanas (mesa de suporte, roda e buchas de bronze) de aço SAE 1020, diâmetro 0,3m, e não seu recondicionamento (item 4, subcláusula 1.3 do contrato) ; a realização de teste de carga, não implementado nos moldes previstos (item 7, subcláusula 1.3) ; e o alinhamento e nivelamento de estrutura da carreira n. 1 da Base, que apresentou deficiências.
 	Conduta: reconhecer prestados serviços na forma prevista em contrato quando o fato era não consentâneo com a realidade, ato comissivo que resultou em prejuízo para a organização militar.
	Dispositivo violado: arts. 66 e 67, §1º, in fine, da Lei 8.666/1993.' (peça 14, p. 1) . 
31. Alegações de defesa (peça 26) 
31.1. Inicialmente, a defendente alegou a existência de sua ilegitimidade passiva no presente processo, uma vez que a sindicância que embasou a presente TCE não concluiu sobre sua responsabilidade, atribuindo-a somente aos Srs. Hércules Pedrosa Lemos, Marcos Bernardes da Cunha e Alan Lobato Carneiro, esse representante da empresa contratada.
31.2. Argumentou que os envolvidos na TCE deram depoimentos nos procedimentos apuratórios que demonstrariam a sua não participação nas negociações havidas no contrato celebrado, cabendo então somente a eles responderem pelos danos causados.
31.3. Alegou que aprovou a nota fiscal n. 60 para possibilitar o início do cumprimento das obrigações contratuais, [pois] o cronograma previa o pagamento de 10% do valor do contrato para mobilização de pessoal e material.
31.4. Em relação à atestação da nota fiscal n. 70, alegou que foi para atender ordem de superior hierárquico, o qual acreditava estar atuando de forma lícita, porém, posteriormente constatou ter sido orientada indevidamente no cumprimento de suas funções. 
31.5. Acrescentou que foi o gestor da BNCV que alterou informalmente os termos do contrato e foi o único responsável por ordenar os pagamentos à contratada.
31.6. Ao final, requereu que, caso não atendida a defesa apresentada, seja reduzido o débito para R$ 31.500,00, valor correspondente ao item 4 do objeto contratual, substituição das roldanas.
32. Análise
32.1. Há que se dar guarida às alegações da ex-fiscal do contrato. A sindicância concluiu pela existência de indícios de prática delituosa por parte de representantes da empresa MCG Lobato - ME e de oficial [com precedência hierárquica sobre] a responsável (peça 46, p. 36) . 
32.2. Em relação ao pedido de redução do débito para R$ 31.500,00, não pode ser aceito, tendo em vista as conclusões emitidas no laudo pericial (peça 1, p. 67) :
	'Não é possível a esta Comissão aferir os custos dos serviços de recondicionamento dos conjuntos de roldanas realizados pela CONTRATADA, uma vez que não se tem especificado o estado que cada conjunto se encontrava por ocasião do início dos serviços e nem a discriminação dos serviços que foram efetivamente realizados em cada conjunto, para podermos traçar um comparativo de preços. Porém, o que foi notório de ser observado em inspeção visual desta Comissão e por ocasião dos testes realizados pela CONTRATANTE é que, além da CONTRATADA não cumprir as obrigações contratuais para entregar o objeto conforme previsto no Termo de Contrato de Prestação de Serviços nº 84800/2016-001/0l da BNVC, o serviço de recondicionamento entregue pela mesma foi insatisfatório.'
32.3. Os depoimentos dos Srs. Hélio de Amorim e Silva Neto e Carlos Eduardo Coelho Chaves já mencionados permitem deduzir que as alterações promovidas no objeto contratual foram feitas sem o seu conhecimento. Corrobora esse entendimento, o trecho a seguir constante do relatório do IPM (peça 1, p. 56) :
	'Ademais, imprescindível consignar que as modificações do objeto do Contrato n. 84800/2016-001/00 efetuadas no decorrer da execução contratual, as quais resultaram na realização do serviço de recondicionamento de roldanas em substituição ao serviço de fornecimento dos 78 (setenta e oito) conjuntos de roldanas de aço SAE 1020, foram realizadas à expressa revelia da fiscal do contrato, a Primeiro-Tenente (EN) Patrícia Cunha da Silva, consoante se abstrai dos Termos de Inquirição nº l e 5 (fls. 154 a 156 e 629 a 633) e da Ata de Reunião à fl. 424.'
32.4. Por outro lado, verifica-se que houve uma atuação diligente da ex-fiscal durante a execução do contrato, conforme documentos que relatam a cobrança do cumprimento das cláusulas contratuais junto à contratada por parte da responsável (peça 45, p. 25 e 43 e peça 30, p. 25) .
32.5. Também não se pode olvidar que a defendente era o elo mais fraco da cadeia hierárquica, cabendo-lhe desse modo, cumprir as ordens dos seus chefes relativamente à atestação dos serviços negociados pelos superiores hierárquicos, que inicialmente tinham aparência de legalidade, consoante afirmou. Constatada a pertinência dos seus esclarecimentos, acatam-se as alegações. 
CONCLUSÃO
33. Em face das análises promovidas na seção exame técnico desta instrução, será proposto o acolhimento das alegações de defesa da Sra. Patrícia Cunha da Silva, com o julgamento pela regularidade das suas contas e a rejeição das alegações de defesa dos Srs. Hércules Pedrosa Lemos e Marcos Bernardes da Cunha, julgando irregulares as suas contas, uma vez que os elementos apresentados não foram aptos para elidir os fatos a eles atribuídos.     
34. Apesar de a empresa MCG LOBATO - ME ter tomado ciência do expediente que lhe foi encaminhado, conforme atesta o aviso de recebimento que compõe a peça 19, não atendeu a citação e não se manifestou quanto às irregularidades verificadas.
35. Transcorrido o prazo regimental fixado e mantendo-se inerte a aludida responsável, impõe-se que seja considerada revel, dando-se prosseguimento ao processo, de acordo com o art. 12, § 3º, da Lei 8.443/1992.
36. Diante da revelia da empresa e inexistindo nos autos elementos que permitam concluir pela boa-fé dos Srs. Hércules Pedrosa Lemos, Marcos Bernardes da Cunha e MCG LOBATO - ME, tendo em vista que os serviços de recondicionamento efetuados pela contratada são de valores inferiores aos serviços estipulados no contrato que previa a utilização de peças novas, será proposta a condenação em débito desses responsáveis e a aplicação da multa prevista no art. 57 da Lei 8.443/1992."  
5	Diante do exposto, a SecexDefesa, em pareceres uniformes, propôs ao Tribunal (peças 47-49) :
	5.1. acatar as alegações de defesa da Sra. Patrícia Cunha da Silva; 
	5.2. com fundamento nos arts. 1º, inciso I, 16, inciso I, 17 e 23, inciso I, da Lei 8.443/1992 c/c os arts. 1º, inciso I, 207 e 214, inciso I, do Regimento Interno/TCU, julgar regulares as contas da Sra. Patrícia Cunha da Silva, com quitação plena;
	5.3. rejeitar as alegações de defesa dos Srs. Hércules Pedrosa Lemos e Marcos Bernardes da Cunha;
	5.4. com fundamento nos arts. 1º, inciso I, 16, inciso III, alínea c, 19, caput, e 23, inciso III, alínea a, da Lei 8.443/1992 c/c os arts. 1º, inciso I, e 209, inciso III, do Regimento Interno/TCU, julgar irregulares as contas dos Srs. Hércules Pedrosa Lemos e Marcos Bernardes da Cunha e condená-los, em solidariedade, com a empresa MCG Lobato - ME ao pagamento das quantias abaixo especificadas, com a fixação do prazo de quinze dias, a contar das notificações, para comprovarem, perante o Tribunal (art. 214, inciso III, alínea a, do Regimento Interno/TCU) , o recolhimento da dívida aos cofres do Tesouro Nacional, atualizada monetariamente e acrescida dos juros de mora, calculados a partir da data discriminada, até a data do recolhimento, na forma prevista na legislação em vigor:
	VALOR ORIGINAL (R$) 
	DATA DA OCORRÊNCIA

	22.500,00
	17/5/2017

	157.500,00
	17/5/2017

	5.5. aplicar aos Srs. Hércules Pedrosa Lemos e Marcos Bernardes da Cunha, e à empresa MCG Lobato - ME, individualmente, a multa prevista no art. 57 da Lei 8.443/1992; 
	5.6. determinar ao Comando da Marinha, nos termos do art. 28, I, da Lei 8.443/1992, que, caso não seja comprovado o recolhimento das dívidas pelos Srs. Hércules Pedrosa Lemos e Marcos Bernardes da Cunha, efetue, após a devida notificação do Tribunal, o desconto da dívida na remuneração dos servidores, em favor dos cofres do Tesouro Nacional, na forma estabelecida pela legislação pertinente;
	5.7. autorizar, desde logo, a cobrança judicial das dívidas da empresa MCG Lobato - ME, nos termos do art. 28, inciso II, da Lei 8.443/1992, caso não atendidas as notificações;
	5.8. encaminhar cópia da deliberação que vier a ser adotada ao Procurador-Chefe da Procuradoria da República no Estado do Pará, nos termos do § 3º do art. 16 da Lei 8.443/1992 c/c o § 7º do art. 209 do Regimento Interno/TCU, para adoção das medidas cabíveis; e comunicar-lhe que o relatório e o voto que a fundamentarem podem ser acessados por meio do endereço eletrônico www.tcu.gov.br/acordaos;
	5.9. dar ciência desta deliberação aos responsáveis e ao Comando da Marinha, comunicando-lhes que o relatório e o voto que a fundamentarem podem ser acessados por meio do endereço eletrônico www.tcu.gov.br/acordaos;
	5.10. arquivar o processo nos termos do art. 169, inciso III, do Regimento Interno/TCU.
6. 	Em sua manifestação regimental, o Ministério Público junto ao TCU, representado pela Procuradora-Geral Cristina Machado da Costa e Silva, concordou com o encaminhamento sugerido pela unidade técnica (peça 54) .
7.	Na sessão de 9/6/2020, foi proferido o Acórdão 6367/2020-TCU-Segunda Câmara, por meio do qual as contas dos Srs.  Hércules Pedrosa Lemos e Marcos Bernardes da Cunha, bem como da empresa MCG Lobato - ME foram julgadas irregulares e os responsáveis condenados solidariamente ao pagamento do débito apurado, e, individualmente, da multa proporcional ao dano ao erário. Eis o teor da referida deliberação condenatória (peça 55) :
"9.1. com fulcro nos arts. 1º, inciso I, 16, inciso I, 17 e 23, inciso I, da Lei 8.443/1992 julgar regulares as contas da Sra. Patrícia Cunha da Silva, com quitação plena;
9.2. com fundamento nos arts. 1º, inciso I, 16, inciso III, alínea c, 19, caput, e 23, inciso III, da Lei 8.443/1992, julgar irregulares as contas dos Srs. Hércules Pedrosa Lemos e Marcos Bernardes da Cunha, bem como da empresa MCG Lobato - ME, e condená-los solidariamente ao pagamento da quantia de R$ 180.000,00 (cento e oitenta mil reais) , atualizada monetariamente e acrescida dos juros de mora, calculados a partir de 17/05/2017 até a data da efetiva quitação, fixando-lhes o prazo de 15 (quinze) dias, a contar do recebimento das respectivas notificações, para que comprovem, perante o Tribunal (art. 214, inciso III, alínea a, do Regimento Interno/TCU) , o recolhimento da dívida ao Tesouro Nacional, nos termos da legislação em vigor; 
9.3. aplicar, individualmente, aos Srs. Hércules Pedrosa Lemos e Marcos Bernardes da Cunha, bem como à empresa MCG Lobato - ME, a multa prevista no art. 57 da Lei 8.443/1992, no valor de R$ 25.000,00 (vinte e cinco mil reais) , fixando-lhes o prazo de 15 (quinze) dias, a contar das notificações, para que comprovem, perante o Tribunal (art. 214, inciso III, alínea a, do Regimento Interno/TCU) , o recolhimento da dívida ao Tesouro Nacional, atualizada monetariamente desde a data deste Acórdão até a data do efetivo recolhimento, se for paga após o vencimento, na forma da legislação em vigor;
9.4. autorizar, caso requerido, nos termos do art. 26 da Lei 8.443/1992, o parcelamento da dívida  em até 36 (trinta e seis) parcelas mensais e sucessivas, sobre as quais incidirão os correspondentes acréscimos legais (débito: atualização monetária e juros de mora; multa: atualização monetária) , esclarecendo aos responsáveis que a falta de pagamento de qualquer parcela importará no vencimento antecipado do saldo devedor (art. 217, § 2º, inciso II, do RI/TCU) , sem prejuízo das demais medidas legais;   
9.5. determinar ao Comando da Marinha, nos termos do art. 28, inciso I, da Lei 8.443/1992, que, caso não seja comprovado o recolhimento das dívidas pelos Srs. Hércules Pedrosa Lemos e Marcos Bernardes da Cunha, efetue, após as devidas notificações, o desconto das dívidas na remuneração dos servidores, em favor dos cofres do Tesouro Nacional, na forma estabelecida pela legislação pertinente; 
9.6. autorizar, desde logo, a cobrança judicial das dívidas a que se refere este Acórdão, caso não atendidas as notificações ou em caso de insucesso da medida prevista no subitem 9.5 retro, com base no art. 28, inciso II, da Lei 8.443/1992;
9.7. remeter cópia deste Acórdão à Procuradoria da República no Estado do Pará, com fundamento no art. 16, § 3º, da Lei 8.443/1992 c/c o art. 209, § 7º, do RI/TCU;
9.8. dar ciência deste Acórdão ao Comando da Marinha." 
8.	Na sequência, em 4/8/2020, foram apreciados os Embargos de Declaração opostos pelo Sr. Hércules Pedrosa Lemos ao Acórdão 6367/2020-TCU-Segunda Câmara, havendo sido proferido o Acórdão 8266/2020-TCU-Segunda Câmara, in verbis (peça 79) :  
"9.1. com fulcro nos arts. 32, inciso II, e 34 da Lei 8.443/1992, conhecer dos Embargos de Declaração apresentados pelo Sr. Hércules Pedrosa Lemos para, no mérito, dar-lhes provimento parcial, no sentido de tornar insubsistentes os subitens 9.2 a 9.8 do Acórdão 6367/2020-TCU-Segunda Câmara; 
9.2. dar ciência desta deliberação:
9.2.1. ao embargante, Sr. Hércules Pedrosa Lemos, bem como ao Sr. Marcos Bernardes da Cunha, à empresa MCG Lobato - ME, e aos seus representantes legais, nos termos do art. 179, § 7º, do Regimento Interno/TCU;
9.2.2. à Procuradoria da República no Estado do Pará; 
9.2.3. ao Comando da Marinha;
9.3. retornar, após as providências indicadas no subitem 9.2 deste Acórdão, os autos ao Gabinete do relator, Ministro-Substituto Marcos Bemquerer Costa, para prosseguimento do feito."
9.	Promovidas as comunicações processuais de que trata o subitem 9.2 do Acórdão 8266/2020-TCU-Segunda Câmara, a Secretaria de Gestão de Processos - Seproc encaminhou os autos ao meu Gabinete, em atendimento às disposições do subitem 9.3. retro.  
	É o Relatório.

Ricardo César Ferreira Duarte Júnior, OAB/RN 7.834; Raphael de Almeida Júnior, OAB/RN 8.763; João Daniel Macedo Sá, OAB/PA 12.989; João Sá, OAB/PA 7.183; Octávio Cascaes Dourado Júnior, OAB/PA 15.649; Mônica Silva da Costa, OAB/PA 8373-E; André Luiz Monteiro de Oliveira, OAB/PA 17.515; Antonio Lobato Paes Neto, OAB/PA 17.277; Eugênio Coutinho de Oliveira Júnior, OAB/PA 19.470; Kallyd da Silva Martins, OAB/PA 15.246; João Carlos Fonseca Batista, OAB/PA 17.869; Luiz Carlos de Carvalho Neto, OAB/PA 8.555-E; Ana Carina Teixeira Nogueira, OAB/PA 16.360; Lia D'Almeida Gemaque, OAB/PA12.303; Nicolle Suely Rodrigues Xavier, OAB/PA 24.969; Renata Mendonça de Moraes, OAB/PA 24.943; Romário da Silva Vale, OAB/PA 27.084; Karianne Leal Machado, OAM/PA 27.551; Marcela Bitar Carneiro, OAB/PA 24.615; Débora Vasconcelos Brabo de Araújo, OAB/PA 27.855; e Rafaela Pina Simões, OAB/PA 22.116; Gustavo de Carvalho Amazonas Cotta, OAB/PA 21.313.

Procuradora-Geral Cristina Machado da Costa e Silva.

TOMADA DE CONTAS ESPECIAL. IRREGULARIDADES NA EXECUÇÃO DE CONTRATO, CUJO OBJETO ERA A REALIZAÇÃO DE SERVIÇOS DE REPARO E REVITALIZAÇÃO DA CARREIRA DE DOCAGEM N. 1 DA BASE NAVAL DE VAL DE CÃES. NÃO FORNECIMENTO PELA EMPRESA CONTRATADA DE CONJUNTOS DE ROLDANA NA ESPECIFICAÇÃO ACORDADA. DEFICIÊNCIAS NOS REPAROS EFETUADOS NA CARREIRA N. 1. ACOLHIMENTO DA DEFESA APRESENTADA PELA FISCAL DO CONTRATO. CONTAS REGULARES, COM QUITAÇÃO PLENA. CONTAS IRREGULARES DOS DEMAIS RESPONSÁVEIS, COM DÉBITO E MULTA (ACÓRDÃO 6.367/2020 - 2ª CÂMARA). EMBARGOS DE DECLARAÇÃO CONHECIDOS E PROVIDOS PARCIALMENTE, TENDO EM VISTA PEDIDO DE SUSTENTAÇÃO ORAL NOS AUTOS PENDENTE DE DELIBERAÇÃO. INSUBSISTÊNCIA DOS ITENS DO ACÓRDÃO QUE JULGOU IRREGULARES AS CONTAS DE RESPONSÁVEIS, COM DÉBITO E MULTA (ACÓRDÃO 8.266/2020 - 2ª CÂMARA). NOVA APRECIAÇÃO DO MÉRITO. DEFESA INSUFICIENTE PARA AFASTAR AS IRREGULARIDADES ATRIBUÍDAS AOS DEMAIS RESPONSÁVEIS. ÔNUS DO GESTOR DE EXIGIR O FIEL CUMPRIMENTO DOS TERMOS CONTRATUAIS E DE ASSEGURAR O REGULAR EMPREGO DOS RECURSOS PÚBLICOS NO OBJETO CONTRATADO. CONTAS IRREGULARES. DÉBITO E MULTA. Julgam-se irregulares as contas dos responsáveis, condenando-os solidariamente ao pagamento do débito apurado, em decorrência das irregularidades na execução do objeto contratual, com a imposição individual de multa proporcional ao dano ao erário.

TOMADA DE CONTAS ESPECIAL (TCE)

Secretaria de Controle Externo da Defesa Nacional e da Segurança Pública -SecexDefesa.

Submeto à apreciação deste Colegiado Tomada de Contas Especial instaurada pelo Centro de Controle Interno da Marinha - CCIMAR, tendo como responsáveis os Srs. Hércules Pedrosa Lemos e Marcos Bernardes da Cunha, a Sra. Patrícia Cunha da Silva e a MCG Lobato - ME, em decorrência de irregularidades na execução do Contrato 84.800/2016-001/00, firmado entre a Base Naval de Val de Cães - BNVC e a aludida empresa. 
2.	 Anoto, desde já, que as contas da Sra. Patrícia Cunha da Silva foram apreciadas por meio do Acórdão 6367/2020-TCU-Segunda Câmara, ocasião em que foram julgadas regulares com quitação plena (peça 55) .
3.	Nesta fase processual, os autos retornam a este Colegiado para exame do mérito das contas dos demais responsáveis, tendo em vista, conforme descrito no Relatório precedente, o provimento parcial dos Embargos de Declaração opostos pelo Sr. Hércules Pedrosa Lemos ao Acórdão 6367/2020-TCU-Segunda Câmara, mediante o Acórdão 8266/2020-TCU-Segunda Câmara (peça 79) , que tornou insubsistentes os itens do decisum embargado referentes ao julgamento das contas dos Srs. Hércules Pedrosa Lemos e Marcos Bernardes da Cunha, bem como da MCG Lobato - ME, e os itens relativos às demais providências decorrentes do aludido julgamento.
4.	Para rememorar a matéria objeto destes autos, resgato, nos parágrafos seguintes, as informações que fiz constar na parte introdutória da Proposta de Deliberação condutora do Acórdão 6367/2020-TCU-Segunda Câmara.
5.	O mencionado Contrato 84.800/2016-001/00, no valor de R$ 225.000,00, teve por objeto a execução de serviços de reparo e revitalização da carreira de docagem n. 1 da BNVC, com fornecimento de materiais e insumos. rito
6.	 O termo "carreira" constante do objeto contratado refere-se à carreira de docagem, mecanismo de suporte e deslocamento de embarcações geralmente utilizado para reparos e manutenção de embarcações. 
7.	 Conforme relatado, as irregularidades constatadas pela Base Naval Val de Cães na execução do Contrato 84.800/2016-001/00 são as seguintes: 
	7.1. não fornecimento pela empresa MCG Lobato - ME de 78 (setenta e oito) conjuntos de roldanas (mesa de suporte, roda e buchas de bronze) de aço SAE 1020, diâmetro 0,30m, previstos no item 4, subcláusula 1.3, do aludido contrato;
 	7.2. não realização, pela empresa MCG Lobato - ME, do teste de carga como forma de verificação dos serviços executados, constante do item 7, subcláusula 1.3 do referido contrato; 
	7.3. falhas e negligências nos reparos efetuados na carreira n. 1 e o seu desalinhamento.
8.	A Secretaria de Controle Externo da Defesa e da Segurança Pública - SecexDefesa promoveu a citação solidária dos Srs. Hércules Pedrosa Lemos e Marcos Bernardes da Cunha (comandante da BNVC e comandante substituto, respectivamente) , da Sra. Patrícia Cunha da Silva (fiscal do contrato) e da empresa MCG Lobato - ME para que, segundo a conduta de cada um, apresentassem alegações de defesa sobre as irregularidades retromencionadas e/ou recolhessem o valor do débito apurado de R$ 180.000,00, com os acréscimos legais pertinentes.
9.	Devidamente citados (peças 10, 15 e 19) , os Srs. Hércules Pedrosa Lemos e Marcos Bernardes da Cunha e a Sra. Patrícia Cunha da Silva encaminharam suas alegações de defesa, as quais foram acostadas às peças 30, 24 e 26, respectivamente. 
10.	Por sua vez, a empresa MCG Lobato - ME permaneceu silente, sem enviar sua defesa e sem recolher o montante do débito, situação que caracteriza a sua revelia, nos termos do art. 12, § 3º, da Lei 8.443/1992, e autoriza o prosseguimento do processo.
11.	 Após examinar os elementos de defesa, a unidade técnica propôs ao TCU julgar regulares, com quitação plena, as contas da Sra. Patrícia Cunha da Silva, e irregulares, com base no art. 16, inciso III, alínea c, da Lei 8.443/1992, as contas dos Srs. Hércules Pedrosa Lemos e Marcos Bernardes da Cunha, condenando-os solidariamente com a empesa MCG Lobato - ME ao pagamento do débito, e aplicando-lhes individualmente a multa prevista no art. 57 da referida lei. 
12.	 O Ministério Público junto ao TCU, representado pela Procuradora-Geral Cristina Machado da Costa e Silva, manifestou-se de acordo com o encaminhamento sugerido pela SecexDefesa. 
13.	Conforme mencionado alhures, as contas da Sra. Patrícia Cunha da Silva foram julgadas regulares, com quitação plena, por meio do Acórdão 6367/2020-TCU-Segunda Câmara, cabendo a este Colegiado apreciar, nesta etapa processual, as contas dos Srs.  Hércules Pedrosa Lemos e Marcos Bernardes da Cunha, bem como as da empresa MCG Lobato - ME.
ii
14.	Antes de iniciar o exame das alegações de defesa dos Srs. Hércules Pedrosa Lemos e Marcos Bernardes da Cunha, cabe contextualizar a contratação da empresa MCG Lobato - ME, tal como fiz na ocasião do Acórdão 6367/2020-TCU-Segunda Câmara.   
15.	O Contrato 84.800/2016-001/00 decorreu do Pregão Eletrônico 069/2015, por meio do qual o valor homologado foi de R$ 240.000,00 (peça 1, p. 30) . 
16.	Posteriormente, esse total foi negociado entre as partes, especificamente com o representante da MCG Lobato - ME, Sr. Alan Lobato Carneiro, e o ordenador de despesa substituto da BNVC, Sr. Marcos Bernardes da Cunha, a pedido do comandante da referida Base, Sr. Hércules Pedrosa Lemos, que estava em férias à época da finalização do aludido procedimento licitatório (peça 1, p. 12 e 13, 20 e 55) . 
17.	 Em decorrência da negociação, houve redução de R$ 15.000,00 do total homologado, alcançando assim o montante final de R$ 225.000,00 (peça 1, 13, 30, 43, 49, 55 e 81) . Segundo consta do Termo de Inquirição 4, o Sr. Marcos Bernardes da Cunha afirma que o pedido para a negociação de redução do valor homologado de R$ 240.000,00 teve por finalidade manter dinheiro em caixa para a organização militar (peça 1, p.36) .
18.	Esse acordo de redução de valor, conduzido por seu substituto, foi ratificado pelo Sr. Hércules Pedrosa Lemos, mediante a assinatura do Contrato 84.800/2016-001/00, ao regressar de suas férias (peça 1, 55 e 56) .
19.	 Esse decréscimo de R$ 15.000,00 não teve correspondência na alteração do objeto licitado e contratado, respectivamente por meio do Pregão 069/2015 e do Contrato 84.800/2016-001/00. Assim, em termos de quantidade e qualidade de serviços e bens não houve qualquer modificação no objeto contratual. 
20.	 Ocorre que, na execução dos serviços de reparação e revitalização da carreira n. 1, em vez da substituição contratada dos conjuntos de roldanas, realizou-se o recondicionamento das peças, com base num acordo informal entre a MCG Lobato - ME e a BNVC, comandada à época pelo Sr. Hércules Pedrosa Lemos (peça 1, 21, 55) .
21.	 Assim, a empresa contratada não forneceu os 78 conjuntos de roldanas que estavam previstos no item 4 da subcláusula 1.3 do Contrato 84.800/2016-001/00, e fez serviços de recondicionamento, não constantes do aludido ajuste. Os documentos a seguir indicados evidenciam a multicitada negociação informal: Ofício 19-2016 da MCG Lobato (peça 1, p. 78-80) ; Ata de reunião de 2/5/2016 (peça 1, p. 81) ; Comunicação Interna 70/2016 (peça 1, p. 46, p. 53) ; Ofício 251/BNVC-MB (peça 1, p. 47, p. 53) ; Comunicação Interna 116/2016 (peça 1, p. 76-77) ;  Ofício 490/BNVC-MB, (peça 1, p. 47) ; Comunicação Interna s/n (peça 1, p. 48) ; e Ofício 611/BNVC-MB (peça 1, p. 48) .
22.	No âmbito do Inquérito Policial Militar 87-24.2017.7.08.0008, referente à execução do Contrato 84.800/2016-001/00, houve a nomeação de peritos que emitiram laudo sobre os serviços de reparo e revitalização da carreira n. 1 da BNVC, indicando as seguintes falhas: i) falta de alinhamento e nivelamento na estrutura de madeira da carreira, o que causa sobrecargas em pontos isolados, com ruptura de rodas nesses pontos; ii) não fornecimento de 78 conjuntos de roldanas novas, conforme previsto no item 4 da subcláusula 1.3 do Contrato, sendo constatado o uso de roldanas recondicionadas; e iii) não realização do teste de carga por parte da empresa contratada (previsto no item 7 da subcláusula 1.3 do Contrato) .
23.	O Juiz Auditor da 8ª Circunscrição Judiciária Militar determinou o arquivamento do aludido Inquérito Militar por entender não haver elementos indispensáveis à propositura da ação penal militar, sem prejuízo de consignar que as questões deveriam ser tratadas de forma extrapenal, seja pelo TCU ou em juízo cível, para ressarcimento ao erário (peça 1, p. 90 e 96) 
24.	É nesse contexto que o Centro de Controle Interno da Marinha instaurou esta Tomada de Contas Especial, encaminhando-a ao TCU. 
iii
25.	A seguir, passo a examinar as alegações de defesa dos Srs. Hércules Pedrosa Lemos e Marcos Bernardes Cunha.  
26.	Ao Sr. Hércules Pedrosa Lemos, então comandante do BNCV e ordenador de despesa, foi atribuída a responsabilidade por receber serviços distintos do avençado no Contrato 84.800/2016-001/00, deixando de exigir o fiel cumprimento do acordo. 
27.	   No essencial, o então gestor tenta afastar a sua responsabilidade, ora imputando-a à Sra. Patrícia Cunha da Silva, fiscal do contrato, ora ao Sr. Marcos Bernardes da Cunha, que o substituiu no período em que esteve em férias e finalizou o procedimento de licitação para a contratação da  empresa MCG Lobato - ME. Aduz não haver previsão no edital e no contrato de realização de teste de carga e que as deficiências na estrutura da carreira surgiram após o fim da vigência contratual, o que afastaria a sua responsabilidade. 
28.	 Não procedem as alegações do responsável. Primeiro, porque, na condição de comandante da BNVC e de signatário do Contrato 84.800/2016-001/00, (peça 1, 55 e 56) , cabia-lhe o dever de exigir da contratada o fiel cumprimento dos termos ajustados. 
29.	E, diante de eventual necessidade de alteração dos serviços contratados, e desde que tecnicamente justificada, o responsável tinha competência para assinar termo aditivo contratual, desfazendo, reafirmando ou alterando qualquer trato informal feito pelo seu substituto Sr. Marcos Bernardes da Cunha. Mas, isso não ocorreu. Cabe rememorar que ao gestor compete o ônus de exigir o fiel cumprimento dos termos contratuais e de assegurar o regular emprego dos recursos públicos no objeto contratado. 
30.	Como relatado anteriormente, as negociações havidas entre a empresa MCG Lobato - ME e a BNVC, que reduziram o valor homologado no certame do Pregão 069/2015 de R$ 240.000,00 para R$ 225.000,00, não implicaram diminuição ou alteração dos serviços licitados. Assim, o item fornecimento de 78 conjuntos de roldanas previsto tanto no edital como no contrato celebrado permaneceu inalterado. 
31.	Os documentos constantes dos autos informam também que a Sra. Patrícia Cunha da Silva, em diferentes momentos de sua atuação como fiscal do contrato, alertou expressamente sobre a utilização de materiais usados nos serviços de reparo e revitalização e que não dera autorização para a empresa reformar ou recondicionar peça alguma a ser empregada na carreira n. 1 (peça 30, p. 24 e 25) .
32.	Relativamente ao teste de carga, apesar de previsto no edital e no contrato, a empresa não o realizou e também não foi remunerada por tal item, cujo valor não integra o montante do débito ora apurado, conforme apontado pela unidade técnica.
33.	Por último, não socorre ao gestor a alegação de que as deficiências no alinhamento e nivelamento da estrutura da carreira n. 1 tenham surgido após o encerramento da vigência do contrato, porquanto os serviços contratados foram executados em desacordo com as especificações técnicas constantes da avença, trazendo como consequência os defeitos apontados. Agrava a situação o fato de o responsável ter ciência de que a empresa MCG Lobato - ME descumpriu os termos do ajuste na execução dos serviços contratados e não a ter impedido de assim prosseguir.
34.	A propósito, cabe transcrever excerto do Relatório do Inquérito Policial Militar, em que a participação do Sr. Hércules Pedrosa Lemos no dano causado ao erário está assim bem definida (peça 1, p. 55 e 56) : 
"Por sua vez, o Capitão de Mar e Guerra HÉRCULES PEDROSA LEMOS, então Comandante da BNVC, embora tenha negado que fez acordo com a Empresa MCG LOBATO -  ME sobre os serviço[s] de recondicionamento, praticou condutas (comissivas e omissivas) , durante a execução do Contrato nº 84.800/2016-001/00, que traduzem, em síntese, a ratificação dos termos do acordo informal realizado entre a BNVC e a MCG LOBATO - ME - que consistiu na troca do serviço de substituição de conjuntos de roldanas pelo serviço de recondicionamento. Noutros termos, o Capitão de Mar e Guerra HÉRCULES PEDROSA LEMOS - Ordenador de Despesa originário à época dos fatos -, no uso de suas atribuições e competências legais, atuou de forma a validar o acordo verbal referenciado, na medida em que assinou o Termo de Contrato de Prestação de Serviços nº 84.800/2016-001/00, mesmo sabendo que as alterações no objeto do contrato já haviam sido negociadas (Termo de Inquirição - fls. 677 a 681) ; deixou de determinar ou advertir a Empresa contratada, por ocasião da Reunião do dia 02/05/2016 (fls. 424) , para suspender o serviço de recondicionamento e iniciar a substituição dos conjuntos de roldanas de aço SAE 1020; e expediu os Ofícios nº 251/BNVC-MB e 490/BNVCMB (fls. 444 a 447 e 491 a 493) , fazendo referência aos laudos do material utilizado no recondicionamento dos conjuntos de roldanas. E não é só, em seu depoimento, o Capitão de Mar e Guerra HÉRCULES PEDROSA LEMOS afirmou que tinha ciência que a empresa não havia fornecido os conjuntos de roldanas previstos no contrato (fls. 392 a 405) , e mesmo ciente do descumprimento deixou de suspender a execução dos serviços ou mesmo aplicar penalidade à Empresa MCG LOBATO - ME, em razão da inobservância do Item 4 da subcláusula 1.3 do Contrato nº 84.800/2016-001/00."
35.	O Sr. Marcos Bernardes da Cunha, ordenador de despesa, foi o responsável por negociar fornecimento distinto do licitado no Pregão 069/2015 e do acordado no Contrato 84.800/2016-001/00, alterando, de modo informal, o ajuste para permitir o recondicionamento de peças que deveriam ter sido fornecidas em estado de novas, causando, assim, prejuízo à organização militar.
36.	Em síntese, o responsável alega em sua defesa que assumiu temporariamente a função de comandante da BNVC em razão das férias do Sr. Hércules Pedrosa Lemos, o qual lhe teria delegado competência para negociar o valor final junto à empresa MCG Lobato - ME, cujo montante reduziu de R$ 240.000,00 para R$ 225.000,00, sem a substituição de qualquer item licitado. 
37.	No mais, informa que sua atuação se resumia a atestar a conformidade documental da execução do contrato, sem acompanhar a realização dos serviços e sem autorizar alterações contratuais. Alega que seu nome teria sido indevidamente citado pela empresa e pela fiscal como justificativa para a autorização informal da substituição de itens previstos na avença, porém ele não autorizara isso.
38.	Há nos autos elementos documentais indicativos de que o Sr. Marcos Bernardes da Cunha, além de negociar a redução do valor homologado no Pregão 069/2015 com a MCG Lobato - ME, autorizou informalmente o recondicionamento de peças usadas em substituição ao fornecimento de peças novas previstas no contrato (78 conjuntos de roldanas) , sem qualquer respaldo técnico para fazê-lo, o que resultou na imprestabilidade dos serviços (peça 44, p. 14, 15 e 17; peça 1, p. 78-80) . O excerto do Inquérito Policial Militar, a seguir transcrito, revela a conduta do Sr. Marcos Bernardes da Cunha (peça 1, p. 55) : 
"Inobstante o Capitão de Fragata MARCOS BERNARDES DA CUNHA tenha afirmado não ter feito negociação com a Empresa MCG LOBA TO - ME para modificação do objeto do Contrato nº 84800/2016-001 /00, há documentos acostados aos autos (fls. RELATÓRIO TÉCNICO, ATA DE REUNIÃO, OF RESPOSTA DA MCG) e depoimentos de testemunhas (fls. PATRÍCIA, HÉLIO, CARLOS) que afirmam o contrário. Além do mais, apesar de se julgar despido de competência, para justificar que não fez e nem poderia fazer qualquer tipo de negociação com a empresa, não se pode olvidar que esteve no Comando da BNVC como Ordenador de Despesa Substituto, no período de férias do Capitão de Mar e Guerra HÉRCULES PEDROSA LEMOS, exatamente quando ocorria a finalização do procedimento licitatório em curso para contratação de empresa para executar o serviço de reparo e revitalização da Carreira nº OI da BNVC."
39.	 Assim, as alegações do Sr. Marcos Bernardes da Cunha não prosperam para afastar a sua responsabilidade tampouco para elidir as irregularidades que lhe são atribuídas.
40. 	 Por derradeiro, considerando a revelia da empresa MCG Lobato - ME, a quem foi atribuída a irregularidade de fornecer objeto distinto do previsto no Contrato 84.800/2016-001/00, cabe anotar não haver nos autos elementos, ainda que oferecidos pelos demais responsáveis, que lhe sejam aproveitados para elidir a irregularidade praticada.
41.	Acolho, assim, os pareceres da SecexDefesa e do MP/TCU para julgar irregulares as contas dos Srs. Hércules Pedrosa Lemos e Marcos Bernardes da Cunha, bem como as da empresa MCG Lobato - ME, com débito solidário e multa individual e proporcional ao dano causado ao erário.
42.	Anoto, ainda, que a aplicação da multa aos responsáveis é viável no presente caso, eis que não houve a incidência da prescrição da pretensão punitiva do TCU, porquanto entre a data da ocorrência da irregularidade (17/05/2017, peça 1, p. 130) e a do ato ordinatório da citação (5/11/2018, peça 7) não transcorreu prazo decenal, nos termos do Acórdão 1441/2016-TCU-Plenário (Relator: Ministro Benjamin Zymler, Redator Ministro Walton Alencar Rodrigues) . 
43.	Por fim, informo haver recurso de reconsideração apresentado pelo Sr. Marcos Bernardes da Cunha contra o Acórdão 6367/2020-TCU-Segunda Câmara (peça 70) , pendente de apreciação, cabendo, após as comunicações de praxe do Acórdão que ora proponho, encaminhar os autos à Secretaria de Recursos - Serur para exame da admissibilidade da referida peça recursal.
	Ante o exposto, voto por que seja adotada a deliberação que ora submeto a este Colegiado.
T.C.U., Sala das Sessões, em 18 de maio de 2021.
MARCOS BEMQUERER COSTA
Relator